【裁判字號】    92,易,54
【裁判日期】    920425
【裁判案由】    違反動產擔保交易法等
【裁判全文】
臺灣基隆地方法院刑事判決                            九十二年度易字第五四號
    公  訴  人  臺灣基隆地方法院檢察署檢察官
    被      告  甲○○
右列被告因違反動產擔保交易法等案件，經檢察官聲請以簡易判決處刑（九十一年度
偵字第四一五五號），本院認為不宜，改依通常程序審理，並判決如左：
    主      文
甲○○動產擔保交易之債務人，意圖不法之利益，將標的物出質，致生損害於債權人
，累犯，處拘役伍拾日，如易科罰金以參佰元折算壹日。
    事      實
一、甲○○前因偽造有價證券案件，經本院於民國八十六年三月二十四日，以八十六
    年度訴緝字第六號判處有期徒刑三年二月確定，於八十六年六月十三日入監執行
    ，八十八年六月二十四日假釋出監，八十九年二月二十四日假釋期滿未經撤銷假
    釋，以已執行論。
二、緣甲○○前曾於九十一年四月十七日，以設定動產抵押擔保貸款之方式，向遠東
    國際商業銀行股份有限公司臺北民權分行（以下簡稱「遠東商銀民權分行」）貸
    款新臺幣（下同）二十四萬元，以購買車牌號碼ＣＱ─九二五九號自小客車；雙
    方約定自九十一年五月十八日起，至九十四年四月十八日止，甲○○應每月按期
    攤還本息八千九百十九元，且甲○○應以上開自小客車為遠東商銀民權分行設定
    動產抵押，期間自九十一年四月十八日起，至九十六年四月十八日止，為動產擔
    保交易之債務人。乃甲○○明知上開自小客車（甲○○所有）業已以動產擔保交
    易之方式，設定動產抵押與遠東商銀民權分行，為動產擔保抵押之標的物，仍意
    圖為自己不法之利益，於未得遠東商銀民權分行（動產抵押權人）同意之情形下
    ，擅自於九十一年四月十九日，將上開自小客車出質典當與萬隆當鋪，且於攤還
    本息三期之後，旋即未再按期繳款。嗣遠東商銀民權分行於九十一年八月二十六
    日，將前開債權及動產擔保之權利轉讓與和潤企業股份有限公司（以下簡稱「和
    潤公司」），經和潤公司向甲○○催討項款，甲○○始告知上開典當自小客車之
    事實，和潤公司並因此追索無著而受有損害。
三、案經被害人和潤公司訴由臺灣基隆地方法院檢察署檢察官偵查後，聲請本院以簡
    易判決處刑，本院認為不宜，改依通常程序審理。
    理      由
一、右揭事實業據被告甲○○坦承不諱，核與告訴代理人黃華裕於本院調查時指述之
    情節相符，並有貸款借據暨動產抵押契約書、遠東國際商業銀行汽車貸款申請書
    、動產擔保交易動產抵押登記申請書、和潤企業撥款同意書、債權讓與契約書、
    動產擔保交易（動產抵押）移轉契約書、訪視報告書、車輛協尋委任書、當舖明
    細資料、動產擔保交易動產抵押設定債權人變更登記申請書影本各乙件在卷可佐
    。本件事證明確，被告違反動產擔保交易法之犯行，洵堪認定。
二、核被告所為，係犯動產擔保交易法第三十八條之動產擔保交易之債務人，意圖不
    法之利益，將標的物出質，致生損害於債權人罪。查被告曾有如前所述之犯罪科
    刑及刑之執行情形，有卷附之臺灣高等法院被告全國前案紀錄表可按，其於有期
    徒刑執行完畢後，五年內再犯有期徒刑以上之罪，為累犯，應依刑法第四十七條
    之規定，加重其刑。爰審酌動產擔保交易制度屬私人間債權債務關係之一種，債
    權人是否與債務人訂立動產擔保交易契約及債權人應循何種動產擔保交易方式以
    確保債務人就其債務之履行，當由債權人自行評估決定，國家刑罰過度介入私人
    民事債務糾葛，既無法達成預防及應報之目的，且易淪為債權人濫用之工具，不
    符合手段目的必須相當之比例原則，及被告之犯罪動機、目的、手段尚屬單純，
    所得利益、所生損害亦非至鉅等一切情狀，量處如主文所示之刑，以示懲儆，併
    諭知易科罰金之折算標準。
三、公訴意旨另以：被告明知其並無還款之意願，仍以如前所述之方式，向案外人遠
    東商銀民權分行辦理貸款，使案外人遠東商銀民權分行及對保人誤信其借款與資
    力之真實性，並因此陷於錯誤交付被告二十四萬元，因認被告另涉犯刑法第三百
    三十九條第一項之詐欺罪名云云。公訴人認被告涉犯此部分犯行，係以被告於訂
    定動產擔保交易契約之翌日，即九十一年四月十九日，旋將上開自小客車典當與
    萬隆當舖，此有上開當舖明細表影本乙紙在卷可稽，顯見被告於締約之時，確有
    詐欺之故意，且並無還款之能力與意思等情詞為其論據。訊據被告堅詞否認有何
    公訴人所指之詐欺犯行，辯稱：伊於九十一年八月間起，因為父母生病及失業所
    累，始無力按時償還分期項款；又因伊之友人向伊催討欠款，伊始暫將上開自小
    客車典當於上開當舖，然則，伊於典當上開車輛之初，並無不回贖之意思等語。
    按犯罪事實應依證據認定之，無證據不得推認其犯罪事實，刑事訴訟法第一百五
    十四條第二項定有明文；又刑法第三百三十九條第一項詐欺罪之成立，以意圖為
    自己或第三人不法之有，以詐術使人將本人或第三人之物交付為要件。經查：被
    告與案外人訂立動產擔保交易契約翌日之九十一年四月十九日，旋將上開車輛典
    當與萬隆當舖之事實，固為被告所不否認，且有前揭當舖明細資料影本乙紙在卷
    可佐，惟此一違反動產擔保交易法之事實，與「被告於向案外人遠東商銀民權分
    行借款之時，有無還款之意願及資力」乙節，尚無必然之關聯，概被告典當車輛
    之行為，為社會常見籌措資金方式之一種，且事涉個人理財方式之選擇，是除查
    有其他積極證據可資相佐，本院要難徒憑公訴人所持前揭論據，即遽認被告有何
    詐欺犯行；其次，刑法第三百三十九條第一項罪名之成立，除被告主觀上須有詐
    騙他人之故意及不法所有之意圖外，客觀上亦須有施用詐術之行為，始足該當本
    罪之構成要件，然經細稽公訴人聲請書所載之犯罪事實，公訴人並未指出被告施
    用詐術使案外人遠東商銀民權分行陷於錯誤之具體內容，且卷附資料亦乏被告曾
    對案外人遠東商銀民權分行施用詐術之具體事證；再者，被告在向案外人遠東商
    銀民權分行貸款之初，案外人遠東商銀民權分行曾派員（何玉慶）前往對保，經
    對保人員評詁查核被告資力無訛後，案外人遠東商銀民權分行始行同意貸與被告
    二十四萬元之事實，迭據被告於偵查中及本院調查時陳述明確，且有上開貸款借
    據暨動產抵押契約書影本乙紙在卷可考。既案外人遠東商銀民權分行於核貸之初
    ，曾派員前往了解被告實際財力狀況，且係於對保人員詳核被告財力之情形下，
    同意借貸被告款項；而被告在對保之過程中，復未見有何施用詐術之行為，則雖
    被告嗣於九十一年四月十九日，旋將上開車輛典當與萬隆當舖，且於繳款三期之
    後，即未能如期攤還分期本息，然此一事後典當車輛或未能攤還本息之事實，究
    不足以證明被告於向案外人遠東商銀民權分行借貸之初，主觀上有何為自己不法
    所有之意圖及詐欺之故意，客觀上有何施用詐術使案外人遠東商銀民權分行交付
    二十四萬元之行為。綜上所陳，卷附事證既不足以證明被告有何詐欺行為之實施
    ，本院復查無其他積極證據足資證明被告確有公訴人所指之此部分犯行，本應就
    此為無罪之諭知，惟公訴人認此部分與前揭論罪科刑之部分，有裁判上一罪之牽
    連關係，爰不另為無罪之諭知，併此說明。
四、公訴人雖聲請本院以簡易判決處刑，然本件既查有前揭無罪部分之情節，即有刑
    事訴訟法第四百五十一條第一項第四款但書不宜以簡易判決處刑之事由，從而，
    本案自應改依通常程序進行審理，併此指明。
據上論斷，應依刑事訴訟法第四百五十二條、第二百九十九條第一項前段，動產擔保
交易法第三十八條，刑法第十一條前段、第四十七條、第四十一條第一項前段，罰金
罰鍰提高標準條例第一條前段、第二條，判決如主文。
本案經檢察官熊南彰到庭執行職務。
中      華      民      國      九十二      年      四      月  二十五  日
                                臺灣基隆地方法院刑事第三庭
                                    審判長  法  官  林火炎
                                            法  官  何怡穎
                                            法  官  王慧惠
右正本證明與原本無異。
對於本件判決如有不服，應於收受送達後十日內，向本院提出上訴書狀，上訴於臺灣
高等法院，並按他造當事人之人數附具繕本。
                                            書記官  吳麗雲
中      華      民國      九十二      年      四      月   三十   日
附錄論罪法條
動產擔保交易法第三十八條：
動產擔保交易之債務人，意圖不法之利益，將標的物遷移、出賣、出質、移轉、抵押
或為其他處分，致生損害於債權人者，處三年以下有期徒刑、拘役或科或併科六千元
以下之罰金。


司法院資訊處製作；財團法人民間司法改革基金會備份。
